【裁判字號】    94,上易,1218
【裁判日期】    950110
【裁判案由】    詐欺
【裁判全文】
臺灣高等法院臺中分院刑事判決        94年度上易字第1218號
上  訴  人  臺灣彰化地方法院檢察署檢察官
上  訴  人
即  被  告  乙○○
選任辯護人  林春祥  律師
            楊振芳  律師
            張繼準  律師
上  訴  人
即  被  告  戊○○
選任辯護人  楊振芳  律師
上列上訴人等因被告等詐欺案件，不服臺灣彰化地方法院93年度
易字第1232號，中華民國 94年7月29日第一審判決（起訴案號：
臺灣彰化地方法院檢察署93年度偵字第369號、第5327號） ，提
起上訴，本院判決如下：
    主    文
上訴駁回。
    事    實
一、緣張慶楨於民國（下同） 88年8月間，因涉嫌偽造文書案件
    ，於臺灣彰化地方法院檢察署檢察官偵查期間，為求擺平官
    司，乃透過不知情之友人丁○○之父丙○○輾轉認識戊○○
    ，再由戊○○介紹認識當時任職於臺灣南投地方法院擔任通
    譯之乙○○，詎乙○○、戊○○二人見張慶楨及其妻子甲○○二人急於解脫訟累，認有機可乘，竟共同基於意圖為自己
    不法所有之概括犯意聯絡，先由戊○○私下向張慶楨、甲○○二人表示乙○○是檢察官，以博取二人之信任，乙○○、
    戊○○並於 88年12月12日下午7時許，前往張慶楨位於彰化
    縣社頭鄉○○街21號住處，與張慶楨、甲○○討論案情，乙○○乃乘勢向張慶楨、甲○○二人佯稱：伊與承辦檢察官張
    崇哲在同一個辦公室，．．．，「你跟我講，我會請他（指
    承辦檢察官）不要冤枉你，盡量處理掉，但是其中如果要花
    什麼錢，也是應該要花，有需要就要花，．．．，錢要用在
    刀口上，包幾萬元給人家、花個吃飯的錢應該花的起，送個
    好吃的東西，這些都是人情世事一定要的」等語，戊○○在
    旁亦參與討論案情並附和稱：（台語）讓他處理，讓他辦沒
    有錯等語，而以上開方式共同向張慶楨、甲○○二人示意須
    花費金錢向承辦檢察官打點活動，並自88年12月底某日起至
    89年農曆過年前，先後佯以要請承辦檢察官張崇哲吃飯及送
    禮為由，使張慶楨、甲○○二人陷於錯誤，而陸續交付現款
    總計約新臺幣（下同）五萬餘元，其詳細情形如下：(一)、於
    88年12月底某日，先由戊○○至張慶楨前開住處，以已約好
    人吃飯為幌，向甲○○收取二萬餘元之現金。(二)、之後又由
    乙○○打電話詐稱：案件正在處理，要再請吃飯，需要一、
    二萬元等語，由甲○○攜帶六千元前往乙○○位於彰化縣永
    靖鄉敦厚村圳腳巷105弄13 號住處，交付予乙○○不知情之
    妻子陳加花收受，並於一周之後，張慶楨、甲○○又前往乙○○上開住處，由甲○○交付前次尚未繳足之一萬餘元予乙○○。(三)、再於89年農曆過年前，因乙○○佯稱：已近年關
    ，需花錢送禮等語，張慶楨、甲○○乃又於一、二日後，前
    往乙○○上開住處，交付一萬餘元予乙○○。其間，張慶楨
    曾打電話予乙○○，詢問處理之情形，乙○○回以在辦公時
    間上廁所時有遇到承辦檢察官，已打過招呼，要張慶楨不用
    擔心，以為搪塞。嗣於89年間某日，張慶楨自其所涉前揭偽
    造文書案件之委任律師處獲悉乙○○並非檢察官，也不在臺
    灣彰化地方法院檢察署服務，而係在臺灣南投地方法院擔任
    通譯，乃多次要求乙○○退還款項而生爭執，遂於92年12月
    18日向臺灣南投地方法院提出檢舉而查悉上情。
二、案經臺灣南投地方法院函送臺灣彰化地方法院檢察署檢察官
    告發，及由法務部調查局南投縣調查站移送臺灣彰化地方法
    院檢察署檢察官偵查起訴。
    理    由
一、訊據被告乙○○、戊○○二人均否認有何不法犯行，並辯稱
    ：其二人均未曾以要向承辦檢察官送禮、請吃飯為由，向被
    害人張慶楨收取款項云云。惟查：前揭事實，業據證人即被
    害人張慶楨、甲○○二人於調查局詢問、檢察官偵查及原審
    審理時指證甚詳，並有其提出被告索取贓款之錄影帶、錄音
    帶各一卷附卷為證，而上開錄影帶係攝錄被告乙○○、戊○○二人於 88年12月12日下午7時許，前往被害人張慶楨位於
    彰化縣社頭鄉○○街21號住處討論案情及談話過程之錄影，
    錄音帶則係被害人張慶楨於91年3、4月間以電話與被告乙○○聯絡，欲索還遭詐騙款項之錄音，並經原審於94年6月9日
    準備程序中勘驗該錄影帶，被告乙○○確有向張慶楨、甲○○提及：「你跟我講，我會請他（指承辦檢察官）不要冤枉
    你，盡量處理掉，但是其中如果要花什麼錢，也是應該要花
    ，有需要就要花，．．．，錢要用在刀口上，包幾萬元給人
    家、花個吃飯的錢應該花的起，送個好吃的東西，這些都是
    人情世事一定要的」等語。另被告戊○○於上開時間，在被
    害人張慶楨住處內，於被告乙○○與被害人張慶楨、甲○○
    討論案情時均坐在旁邊，有時也會插話參與討論，並配合、
    附和被告乙○○，向被害人張慶楨、甲○○稱：（台語）讓
    他處理，讓他辦沒有錯等語，而勘驗錄音帶中，被告乙○○
    曾向被害人張慶楨表示：「我四萬元還你、給你、一句話解
    決，．．．，我現在四萬元還你、給你」等語有前揭原審準
    備程序筆錄所載之勘驗結果在卷可稽（見原審卷第73頁、第
    74頁），亦經本院勘驗無誤（見本院卷第95頁），而被告乙○○對於錄音帶、錄影帶中談話內容亦已表示無意見（見原
    審卷第74頁、第75頁，本院卷第105頁） ，足認證人即被害
    人張慶楨、甲○○指述內容，並無虛妄，堪以採信。至被告
    乙○○雖以被害人張慶楨利用手中握有上開錄影帶、錄音帶
    欲向其敲詐勒索一百萬元云云，其所舉證人丁○○、丙○○
    亦於本院證陳確有其事等情，惟此係彼等詐得款項後所衍生
    之另一問題，並不影響被告犯罪之成立，是被告乙○○、戊○○二人前開辯解及證人即被告乙○○之妻子陳加花於偵查
    中證述：伊未曾收過被害人甲○○交付之金錢云云，顯分別
    係卸責及迴護被告之詞，非可採取。又被告乙○○、戊○○
    二人於審理時均供稱：未曾向承辦檢察官送禮或請吃飯等語
    ，核與證人即承辦檢察官張崇哲於訪談紀錄中陳稱：其未曾
    與被告乙○○吃飯、應酬或收受過被告乙○○交付之饋贈等
    語相符，足認被告乙○○、戊○○二人確有以上開送禮、請
    吃飯為藉口，向被害人施用詐術之行為。本件事證明確，被
    告二人之犯行均堪認定。
二、核被告乙○○、戊○○二人所為，係犯刑法第339條第1項之
    詐欺取財罪。被告二人有犯意聯絡與行為分擔，為共同正犯
    。被告乙○○、戊○○就事實欄一所示(二)之部分，係以同一
    機會、一次佯稱要請承辦檢察官吃飯之施用詐術行為，使被
    害人張慶楨、甲○○二人於緊接之時間內，先、後接續交付
    六千元及一萬餘元，應僅論以單純一罪。又被告乙○○、戊○○二人既未事先與被害人約明金額，乃係乘機隨時詐取，
    自非單純之接續犯，彼等先、後多次之詐欺犯行，時間緊接
    ，犯罪構成要件相同，顯係基於概括之犯意反覆為之，為連
    續犯，論以一罪，並加重其刑。再被告乙○○、戊○○二人
    以一詐欺取財行為，同時詐欺被害人張慶楨、甲○○二人，
    係屬想像競合犯，應依刑法第55條之規定從一重處斷。另被
    告乙○○於行為時雖任職於臺灣南投地方法院，惟其並非擔
    任檢察官職務，亦未利用通譯之身分、假借職務上之機會犯
    本案，核與刑法第134 條所定之加重要件不符；公訴人請求
    依刑法第134 條之規定對被告乙○○加重其刑，尚有未洽。
    原審審酌被告乙○○、戊○○二人犯罪之動機係為圖一己之
    私利、其手段及所詐取之金額、對被害人所生之損害、以及
    被告乙○○於案發當時在臺灣南投地方法院任職，不知潔身
    自愛，對於司法信譽之危害非輕等一切情狀，適用刑法第 2
    條第1項前段、第28條、第56條、第339條第1項、第55條 、
    第41條第1項前段，罰金罰鍰提高標準條例第1條前段、第 2
    條，分別判處被告乙○○有期徒刑十月；被告戊○○有期徒
    刑六月，並就戊○○部分諭知易科罰金之折算標準，並說明
    被告戊○○行為後，刑法第41條業於 90年1月10日修正公布
    ，同年月12日生效，修正後刑法第41條第1項前段規定 「犯
    最重本刑為五年以下有期徒刑以下之刑之罪，而受六個月以
    下有期徒刑或拘役之宣告，因身體、教育、職業、家庭之關
    係或其他正當事由，執行顯有困難者，得以一元以上三元以
    下折算一日，易科罰金。」，與修正前刑法第41條規定「犯
    最重本刑為三年以下有期徒刑以下之刑之罪，而受六個月以
    下有期徒刑或拘役之宣告，因身體、教育、職業、家庭之關
    係，執行顯有困難者，得以一元以上三元以下折算一日，易
    科罰金。」不同。依刑法第2條第1項前段規定，比較新舊法
    之結果，以新法較有利於行為人，自應適用裁判時之法律即
    修正後刑法第41條第1 項前段之規定，對被告戊○○所受宣
    告之刑諭知易科罰金之折算標準，以示懲儆。其認事用法及
    量刑並無不合。檢察官上訴意旨認量刑過輕及被告等上訴否
    認犯罪，均非可取，上訴為無理由，均應以駁回。
三、據上論斷，應依刑事訴訟法第368條，判決如主文。
本案經檢察官己○○到庭執行職務。
中    華    民    國    95    年    1     月    10    日
              刑事刑三庭  審判長法  官  王  增  瑜
                                法  官  廖  柏  基
                                法  官  陳  欣  安
上列正本證明與原本無異。
不得上訴。
                                書記官  阮  正  枝
中    華    民    國    95    年    1     月    10    日
附錄：本案論罪科刑法條全文
刑法第339條第1項：
意圖為自己或第三人不法之所有，以詐術使人將本人或第三人之
物交付者，處五年以下有期徒刑、拘役或科或併科一千元以下罰
金。
                                                      Ｉ


司法院資訊處製作；財團法人民間司法改革基金會備份。
